【裁判字號】    97,財管,110
【裁判日期】    980309
【裁判案由】    選任遺產管理人
【裁判全文】
臺灣板橋地方法院民事裁定             97年度財管字第110號
聲  請  人  中華商業銀行股份有限公司
法定代理人  丙○○
代  理  人  甲○○
            邱清泰
上列聲請人聲請選任被繼承人丁○○之遺產管理人事件，本院裁
定如下：
    主      文
選任財政部國有財產局臺灣北區辦事處為被繼承人丁○○（男、
民國○○年○ 月○○日生、身分證統一編號：Ｚ000000000號、生前籍
設臺北縣中和市○○街23號13樓之2） 之遺產管理人。
程序費用由被繼承人丁○○之遺產負擔。
    理      由
一、按繼承開始時，繼承人之有無不明，而無親屬會議或親屬會
    議未於一個月內選定遺產管理人者，利害關係人或檢察官得
    聲請法院選任遺產管理人，並由法院依公示催告程序，定六
    個月以上之期限，公告繼承人，命其於期限內承認繼承；又
    被繼承人之所有繼承人均拋棄其繼承權者，亦準用關於無人
    承認繼承之規定，民法第1177條、第1178條第2 項、第1176
    條第6 項定有明文。另按大陸地區人民繼承臺灣地區人民之
    遺產，應於繼承開始起三年內以書面向被繼承人住所地之法
    院為繼承之表示；逾期視為拋棄其繼承權，臺灣地區與大陸
    地區人民關係條例第66條第1 項亦有明文。
二、本件聲請意旨略以：被繼承人丁○○（男、民國○○年○ 月○○
    日生、身分證統一編號：Ｚ000000000號、生前籍設臺北縣中
    和市○○街23號13樓之2 ）生前與聲請人簽立信用卡消費借
    貸契約，嗣被繼承人於94年5 月14日死亡，截至94年6 月6
    日，被繼承人積欠聲請人198,898 元，惟該信用卡仍持續有
    消費扣款紀錄，加上利息逾期手續費，及扣除帳務調整，計
    算至94年12月21日止，被繼承人共積欠聲請人294,580 元，
    其繼承人均拋棄繼承權，致聲請人之債權無法行使，為確保
    聲請人權利，爰依法聲請鈞院指定被繼承人之遺產管理人等
    語。
三、經查：
（一）關於被繼承人丁○○生前與聲請人簽立信用卡消費借貸契
      約，現共積欠聲請人294,580 元之事實，業據聲請人提出
      信用卡申請書、約定條款、歷史交易帳務明細表（均影本
      ）各1 件為證。
（二）又被繼承人丁○○己於94年5 月14日死亡，其配偶乙○○
      、第一順位繼承人即子女游嘉儀、游亞臻、游承恩、第二
      順位繼承人即母親游林蓮宋、父親游炳柏（歿）、第三順
      位繼承人即妹妹游妹珠、游玉珠、弟弟游駿宏（歿）均已
      全部拋棄繼承權或死亡之事實，亦經聲請人提出繼承系統
      表、被繼承人之除戶戶籍謄本、本院94年11月28日板院通
      家科春天字第41144 號函文影本各1 件為證，並經本院依
      職權調取94年度繼字第1063號、第1066號卷宗及游駿宏除
      戶謄本核閱屬實。雖被繼承人丁○○之內、外祖父母，並
      未來臺設籍，仍屬大陸地區人民，且無任何書面文件等證
      據足以證明其等確已死亡，此有臺北縣中和市戶政事務所
      98年2 月12日北縣中戶字第0980001162號函在卷可參，惟
      因渠等繼承臺灣地區人民遺產之權利，至今已逾繼承開始
      （即第三順位繼承人拋棄繼承權之94年5 月23日時）起三
      年之法定期間，未以書面向本院為繼承之表示，視為已拋
      棄繼承權。是以被繼承人丁○○之繼承人均已拋棄繼承權
      或死亡甚明，聲請人以被繼承人債權人之利害關係人身分
      ，聲請選任被繼承人丁○○之遺產管理人，核與首揭規定
      尚無不合。
（三）至被繼承人丁○○之親屬會議並未於被繼承人死亡後一個
      月內選定遺產管理人，亦有聲請人提出本院97年9 月15日
      板院輔家科春穎字第63982 號函文影本1 件附卷可稽。
（四）按國有財產局係依國有財產法第9 條設立之機關，依法綜
      理國有財產事務，而所謂國有財產，係指國家依據法律規
      定或基於權利行使，或由於預算支出，或由於接受捐贈所
      取得之財產，又該法所指之權利，則係指地上權、地役權
      、典權、抵押權、礦業權、專利權、著作權、商標權及其
      他財產上之權利而言，此觀國有財產法第2 條第1 項、第
      3 條第1 項第4 款規定自明，是國家「依據法律規定．．
      ．所取得之財產」、「財產上之權利」，均屬國有財產之
      範圍，而為國有財產局職掌之業務範圍。而民法第1185條
      無人承認繼承之賸餘財產，歸屬國庫之規定，賦予國庫對
      於將來遺產之歸屬有期待權（參見院字第2213號解釋意旨
      ），解釋上應屬上開國有財產法所定依據法律規定取得之
      財產權之一種，故法院通知國有財產局有此種國家依法應
      得之期待權時，國有財產局依國有財產法之職掌，即應積
      極辦理。本院審酌被繼承人丁○○之繼承人等均已於繼承
      開始後為拋棄繼承或死亡，且其親屬會議亦未於繼承開始
      1 個月內選定遺產管理人，而被繼承人丁○○之遺產亟待
      管理，依前開司法院之解釋及國有財產法之規定，並斟酌
      遺產管理人之職務，依民法第1179條之規定，其程序相當
      複雜，任務頗為繁重，為保障債權人之利益及期程序之公
      正、公信起見，本院認選任財政部國有財產局為被繼承人
      丁○○之遺產管理人為適當。準此，聲請人所為聲請，依
      法尚無不合，應予准許。
四、依非訟事件法第157 條、民事訴訟法第78條，裁定如主文。
中    華    民    國    98    年     3     月    9    日
                  家事法庭  法  官  葉靜芳
以上正本係照原本作成。
如對本裁定抗告須於裁定送達後10日內向本院提出抗告狀。
中    華    民    國    98    年     3     月    9    日
                            書記官  劉春美


司法院資訊處製作；財團法人民間司法改革基金會備份。
